臺灣高等法院臺中分院刑事判決　　　　　　　　　　九十三年度上易字第七九四號
　　上　訴　人
　　即　被　告　乙○○
　　選任辯護人　徐正安律師
右上訴人因贓物案件，不服臺灣苗栗地方法院九十二年度易字第二八九號中華民國九
十三年六月七日第一審判決（起訴案號：臺灣苗栗地方法院檢察署九十二年度偵字第
一八四六號），提起上訴，本院判決如左：
      主  文
原判決撤銷。
乙○○無罪。
      理  由
一、本件公訴人之公訴意旨略以：被告乙○○（以下簡稱為被告）於民國（下同）九
    十二年四月二十日上午十一時三十分起，至四月二十一日上午九時許之不詳時間
    內，在苗栗縣內之不詳地點，明知不詳姓名、年籍之人所交付之摩托羅拉牌手機
    （序號000000000000000號）一支，係來路不明之贓物（係丙○
    ○於九十二年四月二十日上午十一時三十分許，在苗栗縣苗栗市○○路上遭不明
    男子搶奪之物），竟仍加以收受，並插入其所有之0000000000號電話
    卡使用，嗣至同年五月五日上午十一時許，為警在苗栗縣苗栗市○○路六一四號
    之「星鈦電訊科技企業有限公司」（以下簡稱為星鈦電訊公司）之櫃檯上查獲前
    揭手機，始查知上情，因認被告涉犯刑法第三百四十九條第二項之收受贓物罪嫌
    。
二、惟按犯罪事實應依證據認定之，無證據不得認定其犯罪事實；又不能證明被告犯
    罪者，即應諭知被告無罪之判決，此於刑事訴訟法第一百五十四條第二項及同法
    第三百零一條第一項定有明文。再，認定事實應憑證據，如未能發現相當證據，
    或證據不足以證明，自不能以推測或擬制之方法，以為裁判基礎；且認定事實所
    憑之證據，固不以直接證據為限，間接證據亦應包括在內，惟採用間接證據時，
    必其所成立之證據，在直接關係上，雖僅足以證明他項事實，而由此他項事實，
    本於推理作用足以證明待證事實者，方為合法，若憑空之推想，並非間接證據；
    又積極證據如不足以證明犯罪事實時，被告之抗辯或反證縱屬虛偽，仍不能以此
    資為積極證據應予採信之理由，以上業經最高法院分別著有四十年台上字第八六
    號、三十二年上字第六七號、三十年上字第四八二號判例可資參照。
三、本件公訴人指訴被告涉有上開收受贓物之罪嫌，係以：（一）序號000000
    000000000號之摩托羅拉牌手機，係被害人丙○○於九十二年四月二十
    日上午十一時三十分許，在苗栗縣苗栗市○○路上遭不明男子搶奪之物，業據被
    害人丙○○指述甚詳，並有贓物認領保管單一紙在卷可稽；（二）依據通聯紀錄
    顯示，被告於九十二年四月二十一日上午九時四十二分，即將該手機插入000
    0000000號電話卡使用，且發話地點為苗栗縣造橋鄉附近，與星鈦電訊公
    司相距甚遠，且於四月二十二日、二十六日、二十七日都有使用該手機撥打之紀
    錄，通話地點並及於台北縣、台北市、桃園縣、新竹縣，如手機係他人拿來修理
    ，被告應無在受委託之後，即將手機攜出長期使用之理；（三）丙○○已明確指
    稱上開手機，係於九十二年四月二十日被搶，被告供稱其於四月十五日收受，顯
    與事實不符，另證人即查獲上開手機之警員陳維國已證稱：被告於遭查獲時，供
    稱該手機係因通話會斷斷續續而被人拿來修理，但至製作筆錄時又改稱係要換殼
    及轉軸，足見被告就客人送修之原因，前後所供亦屬不一，尚難採信，其就贓物
    之來源既有保留，可證其在收受上開手機之時，即有贓物之認知等情，為提起本
    件公訴之依據。
四、惟本案被告雖坦承警方確有於九十二年五月五日上午十一時許，在伊工作（擔任
    外務及顧店工作）之「星鈦電訊公司」櫃檯上，查獲被害人丙○○遭人搶奪之前
    揭手機，惟被告矢口否認伊有公訴人所指訴之收受贓物犯罪情事，並辯稱：上開
    手機係一不詳姓名之男子於九十二年四月二十一日拿來換殼送修，當時伊向該客
    人告知需等維修師下來才能更換，客人說待一會兒才來，惟其事後並未再來，伊
    為圖其他維修商機，當天又需上台北配合廠商開會，乃雖身攜帶並放入公司卡片
    測試手機，又因「星鈦電訊公司」僅為小型維修站，不具備充分的維修器材，故
    須不斷測試使用以求發現問題，伊才多次利用該手機通話，上開摩托羅拉牌手機
    可以更改序號，此係業界週知之事實，如伊知此為贓物而要收受，只要電軟體一
    按二十分鐘即可更改序號，警方便無法從通聯紀錄查知上開手機嗣後之通聯情形
    ，且伊如要收受使用，亦不可能未將有裂痕之機殼更換，且拆開後蓋及電池並放
    置在維修桌上被警查獲，伊實無贓物之認知，亦未收受此支手機，應不為罪等語
    。被告之選任辯護人並以：「（一）手機存有序號，為眾人所知，被告如知此為
    贓物，不可能以自己之電話卡插入此手機使用多日，致被查獲，（二）扣案手機
    外殼有明顯刮痕，被告如知此為贓物並予收受，不可能不儘速換殼湮滅此明顯證
    據，（三）被告被警查獲距其收受時間已達半過月，手機送修對被告而言亦為日
    常事務，就送修日期及原因嗣後回憶補充（或更正），本為常情，被告為圖修理
    商機，就不同之天候、地域為詳盡測試，本為維修業者之常態，亦符情理，（四
    ）被告係使用自己之電話卡，電話費自繳，通話對象亦屬生活或業務有關之人，
    應無原審判決所稱「不顧通話費用一再測試」之違常情形，（五）更換手機外殼
    僅約二、三十分鐘，何需登載客戶資料？且該送修之男子亦稱過一會兒即來取物
    ，被告未登載上開客戶資料並無違常」等情詞，為被告辯護。
五、經查：
（一）本案經警於前開時、地所查扣之序號000000000000000號之摩
      托羅拉牌手機，係被害人丙○○於九十二年四月二十日上午十一時三十分許，
      在苗栗縣苗栗市○○路上遭不明男子搶奪之物，雖據被害人丙○○於警訊指述
      甚詳（見偵卷十三頁），並有贓物認領保管單一紙及照片六張在卷可稽（見偵
      卷十五頁、十七至十九頁），惟向被害人丙○○行搶之人，係一年約二十餘歲
      之男子，該人與被告不像，且該手機為銀灰色，機身有一道裂痕，手機門號（
      0000000000號）亦未被盜打，此情亦據被害人丙○○於警訊指述明
      確。
（二）又本案被告於九十二年五月五日警訊係供稱：「約四月十五日早上九時左右，
      有一高高瘦瘦的男子拿來的」、「（該男子）拿來換殼及轉軸」、「我收得機
      子有時有（登記），有時沒有」、「送台北修的一定會登記，自己會修的就不
      登記了」、「（該手機）我有試，用幾天我不清楚」、「（我使用的門號）有
      0000000000等號碼，我不知道有用過幾個」、「（送修）日期記不
      得了」、「客人沒拿回去，我當然會試打」、「因為我不知道該客人要換什麼
      顏色的，所以到現在沒換」等語（見偵卷八至十頁），嗣於偵查中，亦供稱：
      「今年四月二十日或二十一日上午九點多，有一個年輕人拿該手機來說要換殼
      ，我說大約要等十分鐘，等我太太下樓來時才能換，他說過一下子會回來拿，
      結果一直沒有回來」、「（該手機）還沒有換殼，因他沒有回來，我不知道要
      換何種殼」、「（我）不會（換殼），都我太太在作業」、「（該手機）用過
      好幾天，平常通信之用，用自己的0000000000門號」、「（四月二
      十六日、二十七日有二十六通電話紀錄）是在適用機子的性能」、「換殼都不
      留資料，因該年輕人說一會兒會回來拿，所以沒有登記」各情（偵卷三二、三
      三頁）。依據被告在警訊所供，其對上開手機送修之客戶與送修日期，係因客
      戶僅要換殼及轉軸，且有告知稍後即回，故未登記。既未登記，則在十餘日後
      驟遭警方查獲，對於送修日期之記憶自難期其必然正確無誤。且被告於警局初
      訊亦有「（送修）日期記不得了」之供述。公訴人以：被害人丙○○已明確指
      稱上開手機，係於九十二年四月二十日被搶，被告卻於警訊供稱其於四月十五
      日收受，顯與事實不符乙情，推認被告有收受贓物之犯行，為本院所不採。
（三）又查獲本案上開贓物之警員陳維國於原審法院已證稱：「我們先以手機序號去
      調通聯紀錄，根據○九五五這隻電話有在使用，這是登記通訊公司名稱，是在
      南苗中山路六一四號，我們想說那是通訊行，可能是別人送過去修理的，我們
      想先瞭解」、「我們進去時，店裡左邊展示玻璃櫃上面有看到那隻手機，其上
    還有幾隻手機，凌亂擺在桌上」、「我們先表明身分，一看到有之手機與被害
      人描述特徵相同，因為該手機本身有拆開，電池與電池蓋分離，放在手機旁邊
      」、「我們核對序號，與我們所調閱的序號一樣，我們就問被告說手機來源，
      他稱是有客人拿來修理的．．．．．．」、「（我們到店裡表明身分說要查案
      ），我們問他什麼，他就講給我們聽」、「（我）不知道（玻璃櫃上散亂的手
      機有無故障），因為我們沒有去問，被告也沒有特意回答」、「（查獲手機時
      ）那時沒有門號」、「那時那張卡（即0000000000號門號之ＳＩＭ
      卡）是插在被告身上一隻小小的手機上面」、「（我到現場時，該支手機放在
      玻璃櫃上）就是與其他手機放在一起，凌亂放在桌上，至於展示、修理，我不
      知道」、「回到隊部時，被告所言與之前不符，我問他為何所言不符），他回
      答說他記錯了」、「．．．．．．他說他平常都沒有在登記」等語（見原審卷
      宗第九七至一○一頁）。依據警員陳維國所為之上開證詞，顯示本案被害人丙
      ○○上開被搶奪之手機，於九十二年五月五日上午十一時許，確係在苗栗縣苗
      栗市○○路六一四號之「星鈦電訊公司」之玻璃櫃內被警查獲，且當時上開手
      機除未插入0000000000號門號之ＳＩＭ卡外，該手機本身亦有被拆
      開，電池與電池蓋分離，放在手機旁邊。如被告係向他人收受上開手機要供己
      使用，衡情應不至有上開放在玻璃櫃之展示情形。依此放置情形，應以展示待
      賣或客戶送修，較合情理。則被告辯稱先前以此電話通聯，係在測試手機通話
      情形，並非無據。再，本案被告係以「星鈦電訊公司」0000000000
      號門號之ＳＩＭ卡插入上開手機為前開多次通聯，此係公訴人與原審法院均是
      認之事實。被告既係使用「星鈦電訊公司」自己之電話卡通聯，電話費用必需
      自己繳納，依據被告於警訊所供，其通話對象亦屬其生活或業務有關之人，則
      被告因有通話需要，一併利用上開行動電話通聯，應無違常。公訴人與原審法
      院認此部分不合情理，並認有「不顧通話費用一再測試」之違常情形，亦為本
      院所不採。
（四）承上說明，本案被害人丙○○所有上開手機，如係客戶送修，即難認定被告有
      公訴人所指訴收受贓物之犯行。雖依其被查獲時之放置情形，亦有可能係被告
      收受或買受並經測試之後，展示待賣，而本案被害人丙○○上開被搶奪之手機
      ，於被搶奪之後，係屬他人因財產犯罪所取得之贓物，亦無疑義，惟無論收受
      贓物或故買贓物，行為人對於其所收受或買受之物必需要有贓物之認知，始與
      犯罪構成要件相符。然查，行動電話手機均有序號，如警方有意追查，憑此序
      號與通聯門號即可查出使用行動電話手機之人，此應係從事行動電話業務之被
      告所知悉之事項。如被告知悉上開行動電話係屬贓物，謂其會逕以「星鈦電訊
      公司」0000000000號門號之ＳＩＭ卡插入上開手機為前開多次通聯
      ，致被警方查獲，尚難認符情理。又本案被害人丙○○所有上開手機之機殼為
      銀灰色，機身有一道裂痕，業據被害人丙○○於警訊指述甚明。而上開行動電
      話手機於九十二年五月五日上午十一時許，被警在苗栗縣苗栗市○○路六一四
      號之「星鈦電訊公司」之玻璃櫃內查獲時，機殼迄未更換，此情除據被告自警
      訊即供陳明確外，並有上開行動電話手機被查獲時之照片六張在卷可稽。如被
      告知悉此為贓物而予以收受或買受，並展示待賣，除序號之更改外，衡情應無
      在收受或買受之十五日內，仍不將有裂痕（或刮痕）之機殼予以更換之理。故
      縱使被告有收受或買受上開行動電話手機之行為，其辯稱不知此為贓物，亦屬
      有據。
（五）綜上所述，依據本案卷證，本院尚無從獲致被告有明知（含直接或間接故意）
      上開行動電話手機為贓物，仍予以收受之心證。此即與刑法第三百四十九條第
      二項收受贓物罪之犯罪構成要件不符。其犯罪不能證明，依據前開說明，自應
      為被告無罪之諭知。
六、本案被告之犯罪既屬不能證明，原審判決為有罪判決，自有未合。是本案被告上
    訴否認犯罪，其上訴為有理由，應由本院將原審有罪判決撤銷，改判被告無罪。
七、據上論斷，應依刑事訴訟法第三百六十九條第一項前段、第三百六十四條、第三
    百零一條第一項，判決如主文。
本案經檢察官甲○○到庭執行職務。
中      華      民      國    九十三    年      九      月    二十二    日
                                   臺灣高等法院臺中分院刑事第三庭
                                         審判長法  官  陳  朱  貴
                                               法  官  胡  忠  文
                                               法  官  廖  柏  基
右正本證明與原本無異。
不得上訴。
                           書記官  詹  錫  朋
中     華     民     國     九十三     年      九      月    二十三     日
                                                                        Ａ
